臺灣高雄地方法院民事判決　　　　　　　　　　　　九十一年度簡上字第一七七號
　　上　訴　人　麗業貿易有限公司
　　法定代理人　甲○○
　　被上訴人　　乙○○
右當事人間請求給付貨款事件，上訴人對於中華民國九十一年四月十六日本院岡山簡
易庭九十一年度岡簡字第八三號第一審判決提起上訴，本院判決如左：
    主  文
原判決關於駁回上訴人後開第二項之訴，暨訴訟費用之裁判，均廢棄。
被上訴人應給付上訴人新台幣壹拾柒萬柒仟貳佰參拾伍元，及自民國九十一年三月二
十日起至清償日止，按年息百分之五計算之利息。
其餘上訴駁回。
第一、二審訴訟費用由被上訴人負擔十分之七，餘由上訴人負擔。
    事　實
甲、上訴人方面：
一、聲明：(1)原判決廢棄。(2)被上訴人應給付上訴人二十六萬七千二百二十九元，暨
    自九十年十二月二十日起至清償日止，按年息百分之五計算之利息。(3)第一、二
    審訴訟費用均由被上訴人負擔。
二、陳述：除與原審判決書所載者相同茲予引用外，補稱：
（一）上訴人雖曾將估價新台幣（以下同）七十六萬餘元改為估價七十三萬餘元，但
      僅係預估價格而已，縱使在系爭合約書內，係記載「約二百坪」、「約二十坪
      」，並輔以加註第十條之附註事項，可見系爭合約自協商、簽約乃至於施工履
      約，雙方均已明確認知係採「實作實算」方式計價，而非以總價七十三萬元計
      價，更無以總價七十三萬元之價格拘束雙方之意。
（二）上述附註事項係以手寫方式為之，且載於系爭合約之末端，依後法優於前法、
      特別法優於普通法之原則，本件應係採取「實作實算」之計價方式。
（三）按契約文字業已表示當事人真意，無須別事探求者，即不得反捨契約文字而更
      為曲解，最高法院著有十七年上字第一一一八號判例在案。而系爭合約既已記
      載「約二百坪」、「約二十坪」及上述附註事項，實已表示雙方之真意係實作
      實算，毋須再為探求，原審判決竟棄置而另予解釋，係有違誤。
（四）上訴人並非總價承包，若是總價承包，就不會註記第十條。
三、證據：援用原審之立證方法。
乙、被上訴人方面：
  一、聲明：(1)駁回上訴。(2)第二審訴訟費用由上訴人負擔。
  二、陳述：除與原審判決書所載者相同茲予引用外，補稱：
      上訴人按不同材料報很多價予被上訴人，有一百萬元、八十萬元、六十萬元不
      等，被上訴人告知上訴人，只要做五十萬元的就好了，上訴人連同工資計算後
      ，向被上訴人報價七十三萬元，並告訴被上訴人，七十三萬元以下者實作實算
      ，七十三萬元以上者上訴人自行吸收。
三、證據：援用原審之立證方法，另提出照片四幀、貼磚圖說為證。
    理　由
一、上訴人起訴主張：被上訴人於民國九十年八月十五日與上訴人簽訂合約（以下簡
    稱系爭合約），向上訴人購買磁磚，並由上訴人代為施工，上訴人已於同年十二
    月上旬完工，依合約書第十條附註事項約定，材料依實際用料計價，工資依實際
    施工坪數計價，總工程款為新台幣（以下同）一百一十六萬七千二百二十九元，
    今被上訴人已給付九十萬元，尾款二十六萬七千二百二十九元尚未給付，為此，
    爰依兩造契約請求被上訴人給付上述欠款等語。
二、被上訴人則答辯稱：伊已給付全部工程款，系爭合約第十條註記係指七十三萬元
    以下實作實算，又伊並無要求增加等語。
三、兩造不爭之事實：
（一）兩造於九十年八月十五日簽訂系爭合約，由上訴人出賣磁磚予被上訴人，並由
      上訴人代為施工，嗣上訴人於同年十二月上旬完工。
（二）上訴人另出售價值十七萬元之室內磁磚予被上訴人。
（三）被上訴人已給付九十萬元予上訴人。
四、得心證之理由：
    本件兩造所爭執者，在於系爭合約係以七十三萬元，抑或實作實算？被上訴人是
    否尚有積欠上訴人款項未付？
（一）上訴人主張：依系爭合約書第十條約定，本件工程應實作實算等語，惟被上訴
      人否認，辯稱：伊以七十三萬元與上訴人成交，上訴人並稱七十三萬元以下部
      分實作實算，超出部分由上訴人吸收云云。經查，系爭合約「貳、注意事項」
      內第十條約定「附註事項：材料以實際用量計價，工資以實際施工坪數計價」
      ，又買賣條件項下僅記載各項貨品名稱、規格、單位、數量、單價及金額，並
      無記載合計數額，且工資之數量係記載貼磁磚部分「約」二百坪、每坪單價七
      百元，洗石子部分「約」二十坪，每坪單價二千三百元，此均有上訴人提出之
      系爭合約書在卷可稽，是以，足認兩造之真意係以上訴人實際用料及人力計算
      系爭合約之對價。被上訴人固以前詞置辯，惟上訴人否認之。被上訴人雖提出
      其所執之合約書一件、報價單一件（原合計金額七十六萬六千六百五十八元）
      為證，然以，核閱被上訴人所執之該份合約書，其內「貳、注意事項」第十條
      固經刪除、第二條下方固有以手寫方式記載「不超73萬」等情，惟經與上訴人
      所提出之該件合約書相比對之結果，上訴人所執之合約書並未刪除「貳、注意
      事項」第十條，第二條下方亦無上述記載，且被上訴人所持合約書之刪除、增
      記處，亦無兩造之簽名或印文，職是，就被上訴人所持合約書之形式以觀，已
      難認上述刪、增係經兩造合意而為，況且，被上訴人於原審自承：「（問：劃
      去部分是何人劃的？）是我劃去的」（九十一年四月二日言詞辯論筆錄），準
      此，益徵上述刪除、加記部分，非經上訴人同意，否則雙方應將各自持有之合
      約書均予修改，以免滋生疑義。被上訴人於原審又稱：上訴人於伊劃去上述第
      十條時亦在場，且稱將自行劃去其持有之該份合約書內之上述條款云云，惟上
      訴人否認，被上訴人復未能舉證以其說，其所辯上節，自無足採。據此，被上
      訴人所提出經刪改、增記之合約書，無足證明兩造係以七十三萬元成交，或上
      訴人允諾七十三萬元以下實作實算，七十三萬元以上由上訴人吸收等事實。次
      以，上開報價單右上角固載有「以73萬成交」等文字，惟上訴人否認議價時即
      允諾以七十三萬元成交，而被上訴人亦於本審自承：「（問：報價單右上角有
      寫七十三萬元成交，是誰寫的？）是我寫的」（本院九十一年十月十六日言詞
      辯論筆錄），參以，兩造嗣後正式簽訂之系爭合約書亦無以七十三萬元為工程
      總價之記載，業敘如前，是足認上開報價單右上角之增記處，係被上訴人片面
      所為，顯不足證兩造訂約時曾約明以七十三萬元為系爭合約之對價。綜上所述
      ，堪認上訴人主張系爭合約依實際用料、施作面積計價，係屬可採。
（二）上訴人主張系爭合約依實際用料、施作計算，被上訴人應給付一百一十六萬七
      千二百二十九元，其中含：(1)外牆施工工資：三十萬二千四百七十七元(2)一樓
      廚房壁磚工資：九千元(3)九月份外牆磁磚帳款：三十九萬八千八百零四元(4)十
      月份外牆磁磚帳款：十九萬八千零十一元(5)十一月份外牆磁磚帳款：九萬四千
      三百四十元(6)十月份室內磁磚帳款：十六萬零四百六十一元(7)十一月份室內磁
      磚帳款：四千零二十二元(8)十二月份室內磁磚帳款一百一十四元等情，業據提
      出請款單、對帳單及出貨單等為證。查，經本院審閱上述單據結果，上述(3)及
      (8)部分，其對帳單所載品名、數額與經被上訴人簽收之出貨單所載品名、數額
      均相符合；惟上述(4)部分，除其對帳單內所載送貨日期九十年十月二十一日品
      名宜蘭石一分、特白石一分、中白石一分、三寶砂一分、特白石粉、中白石粉
      ，銷貨金額四千元、四千元、一萬二千七百五十元、五千七百六十元、六百元
      、一千八百元，及送貨日期九十年十月二十九日品名黃金石6001(黃)，銷貨金
      額十二萬五千五百五十元，及送貨日期九十年十月三十日品名日本C型磚 (白)
      ，銷貨金額二千六百二十八元，及送貨日期九十年十月三十一日品名日本C型
      磚  (白)，銷貨金額三千八百八十八元，合計十六萬零九百七十六元外，均無
      被上訴人簽收之單據可佐被上訴人有收受其餘所列貨品，故其餘所列各項銷貨
      金額，應予剔除；又上述(5)部分，除其對帳單上所列送貨日期九十年十一月八
      日品名黃金石6001(黃)，銷貨金額五千二百七十元，及送貨日期九十年十一月
      九日品名黃金石6001(黃)，銷貨金額三千四百一十元，及送貨日期九十年十一
      月十日品名日本C型磚 (白)、特白石，銷貨金額五萬一千八百四十元、五百元
      ，及送貨日期九十年十一月十二日品名日本C型磚 (白)，銷貨金額一萬零三百
      六十八元，及送貨日期九十年十二月七日品名黃金石6001(黃)，銷貨金額一萬
      八千六百元，合計八萬九千九百八十八元外，均無被上訴人簽收之單據可佐被
      上訴人確有收受其餘所列貨品，故其餘所列各項銷貨金額，亦應予剔除；又上
      述(6)部分，除對帳單內所列送貨日期九十年十月二十九日品名SM腰帶TV400TW
      ，銷貨金額五千九百八十九元，及送貨日期九十年十月三十一日品名SM壁磚FL
      200T、SM壁磚FL201T、SM壁磚FL205、SM壁磚ML701，銷貨金額八千三百三十元
      、四千六百五十五元、九千四百零八元、一萬九千二百元，合計四萬七千五百
      八十二元外，皆有被上訴人簽收之單據可徵被上訴人確有收受其餘所列貨物，
      故該部分金額應扣除四萬七千五百八十二元，即十一萬二千八百七十九元；又
      上述(7)部分，除其對帳單內以手寫方式所記載，送貨日期九十年十一月二十一
      日品名橙色粉，銷貨金額四十五元，及送貨日期九十年十一月十四日品名FL26
      1 ，銷貨金額九百八十元外，皆有被上訴人簽數之單據可徵被上訴人確有收、
      退其上所列其他貨物，是上述兩項貨品之銷貨金額，應不予計入，即該部分金
      額為二千九百九十七元。據上，上訴人實際承作、供料之金額如附表所示，總
      計為一百零七萬七千二百三十五元。乃被上訴人僅給付九十萬元予上訴人，依
      此計算結果，尚欠十七萬七千二百三十五元未給付予上訴人。
五、綜上所述，上訴人主張系爭合約係以實際施作、用料數量計價，及被上訴人尚欠
    十七萬七千二百三十五元未付各節，堪予採取。被上訴人所辯系爭合約係以七十
    三萬元成交云云，要無可採。從而，上訴人依兩造契約關係，請求被上訴人給付
    十七萬七千二百三十五元部分，洵屬有據，應予准許，逾此部分之請求，即非正
    當，應予駁回。末按，遲延之債務，以支付金錢為標的者，債權人得請求依法定
    利率計算之遲延利息；又給付無確定期限者，債務人於債權人得請求給付時，經
    其催告而未為給付，自受催告時起，負遲延責任，其經債權人起訴而送達訴狀，
    與催告有同一之效力，民法第二百三十三條第一項前段、第二百二十九條第二項
    分別定有明文。茲上訴人請求自九十年十二月二十日起計算利息，惟未舉證以明
    其與被上訴人約定或其曾催告被上訴人於上述日期清償欠款，依上開法條，應以
    本件起訴狀繕本送達被上訴人翌日起計算利息，從而，上訴人請求被上訴人就上
    開准許部分，自九十一年三月二十日（即起訴狀繕本送達翌日）起至清償日止，
    按年息百分之五計算之利息，洵屬有據，逾此部分利息之請求，非屬正當，無從
    准許。原審駁回上訴人上開准部分之請求，容有未洽，上訴人就此部分指摘原判
    決不當，求予廢棄改判，為有理由，爰由本院就該部分予以廢棄，改判如主文第
    二項所示。至上訴人逾此部分之請求，非屬正當，原審為其敗訴之判決，並無違
    誤，上訴人就此部分所為之上訴，為無理由，應予駁回。
六、兩造其餘攻擊防禦方法，無礙本件勝負之判斷，爰不一一論述，附此敘明。
七、據上論結，本件上訴為一部有理由，一部無理由，依民事訴訟法第四百三十六條
    之一第三項、第四百四十九條第一項、第四百五十條、第七十九條但書，判決如
    主文。
中　　　華　　　民　　　國　　九十一　　年　　十　　月　　三十　　　　　日
                              臺灣高雄地方法院民事第二庭
~B審判長法官     吳進寶
~B法　　　官　　 唐照明
~B法　　　官　　 甯  馨
右為正本係照原本作成。
本判決不得上訴。
中　　　華　　　民　　　國　　九十一　　年　　十　　月　　三十　　　　　日
~B法院書記官　　 林麗文
附表：
┌──┬─────────────────────┬────────┐
│編號│項        目                              │金 額（新台幣） │
├──┼─────────────────────┼────────┤
│ (1) │外牆施工工資                              │302,477         │
├──┼─────────────────────┼────────┤
│ (2) │一樓廚房壁磚工資                          │  9,000         │ 　                                            │
├──┼─────────────────────┼────────┤
│ (3) │九月份外牆磁磚帳款                        │398,804         │
├──┼─────────────────────┼────────┤
│ (4) │十月份外牆磁磚帳款                        │160,976         │
├──┼─────────────────────┼────────┤
│ (5) │十一月份外牆磁磚帳款                      │ 89,988         │
├──┼─────────────────────┼────────┤
│ (6) │十月份室內磁磚帳款                        │112,879         │
├──┼─────────────────────┼────────┤
│ (7) │十一月份室內磁磚帳款                      │  2,997         │
├──┼─────────────────────┼────────┤
│ (8) │十二月份室內磁磚帳款                      │    114         │
├──┴─────────────────────┴────────┤
│合計：1,077,235                                                   │
└─────────────────────────────────┘
